【裁判字號】    97,易,1138
【裁判日期】    980107
【裁判案由】    詐欺
【裁判全文】
臺灣高雄地方法院刑事判決              97年度易字第1138號
公  訴  人  臺灣高雄地方法院檢察署檢察官
被      告  丙○○
選任辯護人  吳剛魁律師
上列被告因詐欺案件，經檢察官提起公訴（97年度偵字第9853號
），本院判決如下：
    主  文
丙○○無罪。
    理  由
一、公訴意旨略以：被告丙○○意圖為自己不法之所有，於民國
    90年3 、4 月間以其工程缺乏資金週轉為由向乙○○○借款
    ，並為取信乙○○○遂提出其子黃獻文、黃敬助所有坐落在
    高雄縣大寮鄉○○段520 地號土地所有權狀彩色影本2 紙，
    佯稱係土地權狀正本而交予乙○○○作為借款之擔保，致乙○○○陷於錯誤認為收執該土地權狀正本足以擔保債權，因
    而於90年至94年間陸續借新台幣（下同）1037萬8000元予丙○○。詎丙○○僅於95、96年間分次還款共13萬元後，即未
    再清償，經催討丙○○非但置之不理，且將上開土地轉讓予
    他人，始查知上情。因認被告丙○○涉犯刑法第339 條第1
    項詐欺取財罪嫌。
二、按犯罪事實應依證據認定之，無證據不得認定犯罪事實；不
    能證明被告犯罪者，應諭知無罪之判決，刑事訴訟法第154
    條第2 項、第301 條第1 項分別定有明文。次按認定不利於
    被告之證據須依積極證據，苟積極證據不足為不利於被告事
    實之認定，即應為有利被告之認定，更不必有何有利之證據
    ；又犯罪事實之認定，應憑證據，如無相當之證據，或證據
    不足以證明，自不得以推測或擬制之方法，以為裁判之基礎
    。再者，依刑事訴訟法第161 條第1 項規定，檢察官對於起
    訴之犯罪事實，仍應負提出證據及說服之實質舉證責任，尚
    其所提出之證據，不足為被告有罪之積極證明，或其指出證
    明之方法，無從說服法院以形成被告有罪之心證，基於無罪
    推定之原則，自應為被告無罪判決之諭知（最高法院30年上
    字第816 號、40年台上字第86號、92年台上字第128 號判例
    可資參照）。再按，告訴人之告訴，係使被告受刑事訴追為
    目的，是其陳述是否與事實相符，仍應調查其他證據以資審
    認（最高法院52年台上第1300號判例足資參照）。
三、檢察官認被告涉犯詐欺取財罪，無非係以（一）被告於偵查
    中之供述；（二）告訴人乙○○○於偵查中之指述；（三）
    證人甲○○於偵查中之證述；（四）丙○○簽發之本票影本
    4 張、支票5 張；（五）大寮鄉○○段520 地號土地所有權
    狀彩色影本2 紙等資料，為其主要論據。
四、訊據被告固坦承確實有向告訴人借款，也有交付彩色影印之
    土地權狀影本給告訴人等情，惟矢口否認有何詐欺取財犯行
    ，並辯稱：伊自83年間起即與告訴人有債務關係存在，於90
    年將土地權狀影本交予告訴人，已非為了向告訴人借款，僅
    係為了要讓告訴人對伊先前債務之還款能力感到安心，且90
    年之後所開立之票據，均係為了要清償先前未兌現之票款，
    並非新成立之借款，伊當時並沒有要詐欺告訴人之犯意等語
    。經查：
（一）證據能力部分：
   1、證人即告訴人乙○○○於偵訊中之證述，雖為被告以外之
      人於審判外之陳述，屬傳聞證據，惟證人乙○○○於審判
      外之偵訊證述，業經本院審理時以證人地位依法具結陳述
      ，並予被告丙○○對質詰問之機會，且本院審理時，並再
      提示其等上開偵訊筆錄及告以要旨，由被告丙○○依法辯
      論，此有本院審判筆錄在卷可考。況告訴人乙○○○於偵
      訊中之證述，嗣已實際由被告丙○○行使反對詰問權，並
      踐行之合法調查程序，即均具有證據能力，得作為本院判
      決之基礎。
   2、按「證據能力」與證據之「證明力」不同，前者乃指立證
      資料得為證據之法律上資格；後者則指其證據於證明某種
      事實，具有何等實質之價值。故「證據能力」乃資格之有
      無，「證據證明力」則為效力強弱之問題。亦即有證據能
      力，非必有證據證明力；而僅爭執證據之證明力，亦難謂
      係否定其證據能力（最高法院97年台上字第1703號判決意
      旨參照）。而證人於偵訊中之證述是否具有證據能力，係
      以其製作偵訊筆錄時之外在環境，是否有足以影響證人自
      由供述之情形而定，至於其證述之內容對於案件可以證明
      之程度，是否足資採為論斷被告有罪或無罪之依據，即為
      證明力之問題，與證據能力無涉。則被告之辯護人於此並
      非爭執證人甲○○於製作偵訊筆錄時之外在環境有何不法
      情事，反係以證人甲○○為告訴人之子，即否定其於偵訊
      中證述之證據能力，顯就證據能力及證明力之辨別，有所
      誤解，附此敘明。
（二）被告與告訴人間自83年12月起，即有頻繁之金錢往來紀錄
      ；自88年3 月起，被告所開立予告訴人之支票開始遭銀行
      退票，自90年1 月起，即全數跳票無法兌現；被告自89年
      4 月25日起開立本票4 張、支票4 張予告訴人，其中2 張
      支票遭銀行退票；而告訴人自89年12月26日起開始有匯款
      4 次予被告之紀錄，金額總計為105,000 元；被告於90年
      3 、4 月間提出其子所有之高雄縣大寮鄉○○段520 地號
      土地所有權狀彩色影本2 紙予告訴人等情，業據被告於本
      院審理中坦承不諱，核與證人乙○○○、甲○○於本院審
      理中之證述大致相符，並有本票影本4 張、支票影本4張
      、退票理由單影本2 張、高雄第二信用合作社97年8 月8
      日高二信業存字第1961號函及附件（告訴人乙○○○於高
      雄第二信用合作社旗津分社之帳戶交易明細）、丙○○彰
      化銀行大發分行07551-8 帳號支票存款帳戶資料及交易明
      細、大寮鄉○○段000-0000地號土地登記謄本各1 份（他
      字卷第5-9 頁、第10-11 頁，偵卷第15-16 頁，審易卷第
      47-54 頁、第57-119頁）在卷可稽，此部分事實，堪以認
      定。
（三）查：被告自83年12月10日至90年5 月21日，共開立支票共
      223 張予告訴人，且自88年3 月22日起，被告所開立之支
      票即開始有退票紀錄，然並非全部退票，而係斷斷續續，
      時有時無，直至90年1 月2 日起，被告所開立予告訴人之
      支票，即全數跳票，無法兌現，但仍繼續有被告開立之票
      據存入告訴人之帳戶等情，此有高雄第二信用合作社97年
      8 月8 日高二信業存字第1961號函及附件（告訴人乙○○○於高雄第二信用合作社旗津分社之帳戶交易明細）1 份
      （審易卷第57-119頁）附卷足憑，此部分事實，亦堪以認
      定。
（四）證人即告訴人乙○○○雖於本院審理中證稱：被告開立票
      據給我，是從90年開始，確定的時間已經忘記了等語（本
      院卷第105-106 頁）。然被告辯稱：與告訴人間之金錢往
      來關係，起源甚早，自83年即有往來等語（本院卷第116
      頁、第120 頁）。經查：告訴人所提出之本票及支票影本
      ，其上之發票日期，最早係89年4 月25日，亦非告訴人所
      述之90年以後。且佐以前開高雄第二信用合作社97年8 月
      8 日高二信業存字第1961號函及附件（告訴人乙○○○於
      高雄第二信用合作社旗津分社之帳戶交易明細），足認自
      83年起，被告與告訴人間即有金錢往來。告訴人前開證述
      ，顯已見其瑕疵，則告訴人於本件之指訴情節，是否得予
      遽採，已有可疑。
（五）告訴人乙○○○雖於本院審理中復證稱：被告交付土地權
      狀是為了要證明被告住的房子是自己的，但是交付時並未
      告知我那是影本，我以為是正本，如果被告要賣房子，就
      必須要拿土地所有權狀去，我才放心借1000多萬元給被告
      ，如果被告沒有拿土地權狀給我，我不會願意借錢給被告
      等語（本院卷第102-103 頁）。惟被告辯稱：當初拿土地
      權狀影本給告訴人，不是要給告訴人作為擔保，只是要證
      明土地是我兒子的，加上告訴人叫我影印給他看，我才去
      影印等語（本院卷第118 頁）。經查：被告交付土地權狀
      影本予告訴人之時間，為90年3 、4 月間乙情，業據本院
      認定如前。然告訴人既已於83年間開始即與被告有密切且
      鉅額之金錢往來，且被告確實於89年起還款能力出現變動
      ，則被告嗣後交付土地所有權狀影本之目的是否確實如告
      訴人所言，係用以對告訴人施用詐術，以便事後向告訴人
      借貸1000多萬元，或係用以擔保被告尚有還款之能力，避
      免告訴人對前開債務之催討，尚非無疑。
   1、衡情，票據為特定當事人間之支付手段，輾轉流通於社會
      公眾，營有通貨之作用，裨益金融經濟之發展，是票據具
      有代替金錢流通於經濟市場交易工具之功能。為了要使票
      據便於流通，及保障持票人之權益，發票人必須具有良好
      之還款信用，或是必須有足夠之款項存放於金融機構中，
      使持票人於提示票據、請領票款時，能夠確實取得票據金
      額，使持票人樂於使用票據，以發揮票據活絡社會經濟發
      展之功能。當票據發票人之兌現能力降低，票據債務無法
      準時兌現，持票人使用票據之意願即為減弱，對於票據流
      通即生負面影響，是金融機構對於影響票據流通之不良信
      用發票人，有連續3 張票據無法兌現而遭退票後，即列為
      拒絕往來戶，不再允其開立流通於市面上之支票。而一般
      社會大眾，往往為避免所拿到之票據無法準時兌現，對於
      票據信用亦多所重視，只要發票人曾經有跳票紀錄，就會
      減損持票人使用該張票據之信心，而不願再以開立票據方
      式承擔債務。惟本案被告之票據兌現能力從原本可以準時
      兌現票據債務，至開始產生退票紀錄，迄完全無法支付票
      據債務，支票全數跳票，可知被告之還款能力已經有所變
      動，被告對告訴人負有之票據債務，已無法清償完畢，告
      訴人既已明知被告有此情形，票據信用已經無法維持，怎
      會於被告持續跳票之後，又接受被告嗣後所開立之本票及
      支票？難道不會擔心又有跳票、無法兌現之危機？先前債
      務尚未還清之際，告訴人又無其他較為有力之擔保，怎會
      再接受被告所開立，無法兌現風險極大之票據？
   2、又告訴人乙○○○於偵訊中證稱：被告拿土地所有權狀正
      本給我，無設定抵押權等語（他字卷第14-15 頁）。是即
      便如告訴人所述，因被告提出土地所有權狀作為擔保，告
      訴人始又接受被告所提出之票據，惟該土地權狀僅具有表
      彰土地所有權利之功能，無法對外行使；且該土地所有權
      狀上之土地所有人並非被告，被告是否可以自由處分該土
      地所有權狀，亦有疑義；又被告單純交付土地所有權狀影
      本予告訴人，又未經估價，告訴人怎知該筆土地價值為何
      ？其所擔保之被告債務究為多少？亦非告訴人所能知悉；
      再被告並未至地政機關辦理抵押權設定予告訴人，單純持
      有土地所有權狀，即便為正本，而非影本，亦無法證明告
      訴人因此即享有何種法律上之權利，被告既無提出強力之
      擔保，告訴人怎會如此輕易又同意被告以票據擔保借款？
      又證人乙○○○於本院審理中證稱：我向被告表示，拿那
      麼多錢，也應該要開票給我，所以被告才開票給我，還拿
      所有權狀給我等語（本院卷第105 頁），顯見被告係於借
      款並開立票據之後，始交付土地所有權狀予告訴人。
   3、被告雖辯稱：伊交付土地所有權狀影本後，又開立支票向
      告訴人借款云云（本院卷第120 頁）。惟其於偵訊中自承
      ：當初係用3 分利向告訴人週轉，我都是用簽支票的方式
      給付等語（他字卷第17頁）。又經告訴人乙○○○於偵訊
      中證稱：當初借款時有約定利息，但多少我不知道等語（
      他字卷第14-15 頁）。佐以卷附4 張支票影本，其上之票
      據金額分別為3 萬、7 萬、5 萬、5 萬3 千元，與被告於
      交付土地所有權狀影本前之89年4 月25所日開立之本票金
      額435 萬、140 萬元差距甚大，此有本票影本、支票影本
      各4 張（他字卷第5-9 頁）附卷供參，是告訴人雖無法明
      確表示利息之計算方式，但已供稱確實有加計利息乙情，
      再加上前述被告於90年1 月之後，已經無法支付票款，其
      經濟能力應已緊縮，自無法清償本金，只好先清償利息部
      分，足認被告所辯：其事後所開立之支票，並非為了換票
      ，或係清償先前之債務，而僅係支付原先債務之利息而已
      等語，尚非無據。
   4、基於上述種種疑慮，及告訴人於本院審理中之證述，足以
      證明被告其後所開立之票據，顯係為了要清償先前無法兌
      現之債務，而非新成立之票據債務，甚為明確。則被告與
      告訴人間之債務關係，既未因此產生新的變化，即款項並
      無新增加或減少，則告訴人並未因取得被告所交付之土地
      所有權狀影本後，受有新的財產損害，自與詐欺取財之要
      件有別。
（六）且檢察官雖提出被告於90年3 月以後開立之本票影本2 張
      及支票影本5 張，惟除其中支票號碼為PB0000000 號之支
      票係被告交予國泰人壽給付保險費用所用，與被告及告訴
      人間之債務關係無涉外，其餘票據金額相加總額為432 萬
      8 千元，與告訴人前開所稱，其與告訴人前述，因被告交
      付土地所有權狀，伊才借予被告1000多萬元等語，顯不相
      符。若證人乙○○○確係要求被告借款均要開立票據，為
      何票據金額會與告訴人所述有所落差？是告訴人所為指述
      ，是否可信，尚非無疑。另證人即告訴人之子甲○○於本
      院審理中證稱：被告與我媽媽借錢是從90年到93年間，最
      頻繁的就是90年那時候，而且我媽媽都是用現金方式交付
      給被告等語（本院卷第113 頁）。惟經本院前開所述，被
      告與告訴人之間，自83年起即有頻繁金錢往來紀錄，自90
      年以後反而往來次數及金額均變少，與證人甲○○所述顯
      有不合，則證人甲○○是否確實知悉被告與告訴人間之金
      錢往來關係，非無疑慮。即便其於本院審理中證稱：被告
      交付土地所有權狀時，我有在場，他叫我媽媽放心把錢借
      給他，因為土地所有權狀在我媽媽那邊，以後要買賣要經
      過我媽媽的同意等語（本院卷第111 頁），惟其僅能證明
      被告確實有提出土地所有權狀作為借款之擔保，但並無法
      就此證明被告係以此擔保事前之借款，抑或事後之借款。
      是公訴人所提出之證據，均不足以證明被告確有本件詐欺
      取財之犯行。則被告前開辯稱，尚非無稽，自難僅憑告訴
      人乙○○○之片面指述即遽推認被告有本件詐欺取財之犯
      行。
五、此外，復查無其他積極證據證明被告有公訴人所指之詐欺取
    財犯行，自屬不能證明犯罪，應為被告無罪之諭知。
據上論斷，應依刑事訴訟法第301條第1項前段，判決如主文。
本案經檢察官許怡萍到庭執行職務
中    華    民    國    98    年    1     月    7     日
                  刑事第五庭  審判長法  官  黃建榮
                                    法  官  蘇揚旭
                                    法  官  楊珮瑛
以上正本證明與原本無異。
如不服本判決應於收受送達後10日內向本院提出上訴書狀，並應
敘述具體理由；如未敘述上訴理由者，應於上訴期間屆滿後20日
內向本院補提理由書（均須按他造當事人之人數附繕本）「切勿
逕送上級法院」。
中    華    民    國    98    年    1     月    7     日
                                     書記官  郭南宏


司法院資訊處製作；財團法人民間司法改革基金會備份。
